臺灣臺中地方法院刑事判決　　　　　　 99年度交訴字第328號
公　訴　人　臺灣臺中地方法院檢察署檢察官
被　　　告　吳怡潔
　　　　　　陳豐文
上　一　人
選任辯護人　呂勝賢律師
被　　　告　趙祐陞
選任辯護人　蔣志明律師
上列被告等因業務過失致死案件，經檢察官提起公訴（99年度偵
字第18062號），本院判決如下：
    主    文
陳豐文過失致人於死，處有期徒刑伍月，如易科罰金以新臺幣壹
仟元折算壹日，緩刑年。並應依陳豐文與曾廖妙（即死者曾仁
迪之母）於民國101年5月3日所簽訂和解書（如附件）所載，給
付曾廖妙新臺幣壹佰萬元，給付方法：於民國101年5月3日給付
新臺幣肆拾萬元；其餘新臺幣陸拾萬元，自民國101年6月起，至
民國103年11月止，按月於每月15日給付新臺幣貳萬元，至全部
清償完畢止，如有一期未履行視為全部到期。
吳怡潔、趙祐陞均無罪。
    犯罪事實
一、陳豐文於民國（下同）98年12月8日上午8時40分許之前數分
    鐘，騎乘車牌號碼787-EEM號（以下簡稱乙車）重型機車，
    沿臺中市○○○路○段即路燈第207號西側處10公尺處附近慢
    車道，由東往西方向行駛，而其同向前方有吳怡潔、曾仁迪
    分別依序騎乘車牌號碼依序為XOZ-499號（以下簡稱甲車）
    、BZU-819號重型機車（以下簡稱丁車）在前，陳豐文行經
    前開道路第207號路燈前時，本應注意駕駛車輛，在同一車
    道行駛時，除擬超越前車外，後車與前車之間應保持隨時可
    以煞停之距離；應注意車前狀況，並隨時採取必要之安全措
    施；於同日上午8時40分許，吳怡潔、曾仁迪、陳豐文分別
    騎乘之甲車、丁車、乙車依序超越趙祐陞駕駛之148-FC號營
    業用大客車（以下簡稱丙車），因駕駛在前吳怡潔之甲車減
    速靠右慢行，曾仁迪騎乘丁車疏未注意車前狀況，及保持隨
    時可以煞停之距離，致追撞在前行駛之甲車，吳怡潔、曾仁
    迪2人之車因此撞擊而停止、傾斜，此際後方騎乘乙車之陳
    豐文，復未注意車前狀況並保持可以煞停之距離，致其騎乘
    之乙車自後方追撞正傾倒之丁車，使曾仁迪受第2次撞擊後
    往左側倒地，適趙祐陞所駕駛之丁車駛至，猝不及防自丁車
    後方撞及倒地之丁車及曾仁迪，使曾仁迪因而受有頭部外傷
    及前胸、腹部挫傷併骨盆骨折，經送醫救治後仍因多器官衰
    竭及敗血性休克於98年12月22日０時20分死亡。陳豐文於肇
    事後隨即於犯罪被發現前，對前往處理車禍之警員自首，表
    示願意接受裁判。
二、案經曾廖妙委由曾信嘉律師提出告訴及臺灣臺中地方法院檢
    察署檢察官相驗後自動檢舉偵查起訴。
    理    由
甲、有罪部分：
壹、程序部分：
    按被告以外之人（包括證人、鑑定人、告訴人、被害人及共
    同被告等）於審判外之陳述雖不符刑事訴訟法第159 條之1
    至之4 等4 條之規定，而經當事人於審判程序同意作為證據
    ，法院審酌該言詞陳述或書面陳述作成時之情況，認為適當
    者，亦得為證據；當事人、代理人或辯護人於法院調查證據
    時，知有刑事訴訟法第159 條第1 項不得為證據之情形，而
    未於言詞辯論終結前聲明異議者，視為有前項之同意，同法
    第159 條之5 定有明文。立法意旨在於傳聞證據未經當事人
    之反對詰問予以核實，原則上先予排除。惟若當事人已放棄
    反對詰問權，於審判程序中表明同意該等傳聞證據可作為證
    據；或於言詞辯論終結前未聲明異議，基於尊重當事人對傳
    聞證據之處分權，及證據資料愈豐富，愈有助於真實發見之
    理念，且強化言詞辯論主義，使訴訟程序得以順暢進行，上
    開傳聞證據亦均具有證據能力。本案公訴人、被告陳豐文
    及其選任辯護人於本院審理程序時就本院引用之下列證據，
    均未加爭執（見本院卷第102頁），且本院審酌證據作成之
    形式，均無瑕疵、與待證事實具有關聯性等情況，認為適當
    ，且無不法取得之情形，應認得為證據。揆諸前開說明，就
    本案所引用之供述、書面證據均得採為本案證據，合先敘明
    。
貳、實體方面：
一、按汽車在同一車道行駛時，除擬超越前車外，後車與前車之
    間應保持隨時可以煞停之距離。汽車除遇突發狀況必須減速
    外，不得任意驟然減速。前車如須減速暫停，駕駛人應預先
    顯示燈光或手勢告知後車，後車駕駛人應隨時注意前車之行
    動。汽車行駛時，駕駛人應注意車前狀況及兩車併行之間隔
    ，並隨時採取必要之安全措施。道路交通安全規則第94條定
    有明文。是以，被告陳豐文在騎車行經前開路段時，對於丁
    車之間應保持隨時可以煞停之距離，且應隨時注意前車（即
    丁車）之行動，及應注意車前狀況，並隨時採取必要之安全
    措施，始謂已善盡注意義務，合先敘明。訊據被告陳豐文固
    供承有駕駛乙車在案發日，於曾仁迪駕駛之丁車追撞吳怡潔
    駕駛之甲車後，自後追撞曾仁迪駕駛之丁車，並致曾仁迪駕
    駛之丁車往左傾倒，而遭被告趙祐陞駕駛之丙車撞及，使曾
    仁迪因而受有頭部外傷及前胸、腹部挫傷併骨盆骨折，經送
    醫救治後仍因多器官衰竭及敗血性休克死亡等事實，惟矢口
    否認有何過失致死之犯行，並辯稱：因為事發突然，伊已做
    緊急措施煞車，但反應不及云云。伊辯護人呂勝賢律師亦辯
    護稱：經審閱錄影畫面，案發當時確實是被告吳怡潔騎乘機
    車突然減速向右靠，才會導致曾仁迪騎機車與其發生碰撞，
    因事出突然，現場為上坡，故處於加速狀態，要求保持一定
    距離，顯然難以期待，被告陳豐文無法做出合理反應，被告
    陳豐文追撞曾仁迪之丁車是不可避免的情形，被告陳豐文無
    過失云云。經查：
（一）本件被告陳豐文於98年12月8日上午8時40分許之前數分鐘
      ，騎乘乙車沿臺中市○○○路○段即路燈第207號西側處10
      公尺處附近慢車道，由東往西方向行駛，而其同向前方依
      序有被告吳怡潔、被害人曾仁迪分別騎乘甲車、丁車在前
      ；於同日上午8時40分許，被告吳怡潔、被害人曾仁迪、
      被告陳豐文分別騎乘之甲車、丁車、乙車分別超越趙祐陞
      駕駛之丙車，因駕駛在前被告吳怡潔之甲車減速慢行靠右
      行駛，被害人曾仁迪騎乘丁車疏未注意車前狀況，亦未與
      前車保持安全距離，致丁車追撞在前之甲車，被告吳怡潔
      、被害人曾仁迪2人之車因此撞擊而停止、傾斜，此際，
      後方騎乘乙車之被告陳豐文因煞停不及，致其所騎乘之乙
      車自後方追撞正傾倒之丁車，使曾仁迪受第2次撞擊後往
      左側倒地，適被告趙祐陞所駕駛之丙車經過，猝不及防撞
      及倒地在其車前之曾仁迪，使曾仁迪因而受有頭部外傷及
      前胸、腹部挫傷併骨盆骨折，經送醫救治後仍因多器官衰
      竭及敗血性休克死亡之事實，業據被告陳豐文直承無誤，
      核與共同被告吳怡潔、趙祐陞供述情節大致相符，且有臺
      中市○○○○○道路交通事故現場圖、調查報告表(一)(二)1
      份（見99偵18062號卷，第14 -16頁）、臺中市○○○○
      ○道路交通事故照片19幀（見99偵18062號卷，第40-49頁
      ）、臺灣臺中地方法院檢察署相驗屍體證明書、檢驗報告
      書各1份（分見98相1980號卷，第47-52頁）、丙車行車錄
      影紀錄光碟片1片（見99偵18062號卷，第67頁證袋內）、
      行政院國軍退除役官兵輔導委員會臺中榮民總醫院死亡證
      明書1份（見98相1980號卷，第46頁）、交通事故補充資
      料表（見99偵18062號卷，第38頁）在卷可稽，自堪信為
      真實。
（二）雖被告陳豐文以前詞置辯，惟查：
  １、依卷附之事故現場圖（見98相1980號卷第22頁）記載，肇
      事地點位於臺中市○○區○○路（路燈207號前）西向慢
      車道。中港路略呈東西向，快慢車道之間以分隔帶劃分。
      被告吳怡潔駕駛甲車呈左倒、車頭略朝北，前輪距離路旁
      停車格外側邊線0.6公尺，後輪距離停車格內側邊線0.1公
      尺，跨停於停車格位。被告陳豐文駕駛乙車呈右倒、車頭
      略朝東南，前輪距離路旁停車格外側邊線2.8公尺，後輪
      距離甲車後輪0.2公尺，停置於慢車道上。被告趙祐陞駕
      駛丙車車頭朝西，右前角距離乙車前輪1.4公尺，車身左
      側前後距離分隔帶各0.9公尺，停置於慢車道；右側路面
      遺有一條甲車之刮地痕長2.3公尺，且呈往右（外側）偏
      斜狀，起終點距離停車格內側邊線各1.5、0.6公尺。被害
      人曾仁迪駕駛之丁車移動現場，未標示於圖中，合先敘明
      。
  ２、又依卷附現場與車損照片顯示：被告吳怡潔駕駛之甲車尾
      燈、後握把、左右後方向燈破損（參見99偵18062號卷第4
      5頁，照片編號12），屬於後方遭撞擊狀；被告陳豐文駕
      駛之乙車則前擋風板嚴重破損（參見99偵18062號卷第41
      、46、48頁，照片編號4、13、14），顯示正面撞擊其他
      物體。被害人曾仁迪駕駛之丁車前擋風板脫落，車殼多處
      裂損脫離（參見99偵18062號卷第42、47頁，照片編號6、
      15-16），但因最後係遭丙車推擠拖地，屬於多重損害。
  ３、經本院當庭勘驗被告趙祐陞所駕駛丙車之行車記綠器，其
      勘驗結果如下：
      22：17～22：25（以上指行車紀錄器記錄之時間）
      被告吳怡潔穿著綠色外套並騎乘甲車（車號XOZ-499號）
      出現於鏡頭右下方即被告趙祐陞駕駛之丙車（車號148-FC
      號）之右側並超越丙車往前行駛。甲車並往慢車道中間行
      駛。
      22：26～22：28
      被害人曾仁迪穿著白色外套並騎乘丁車（車號BZU-819號
      ）出現於鏡頭右方即被告趙祐陞駕駛之丙車之右側並超越
      丙車往前行駛，後持續於慢車道右側行駛，且行駛於甲車
      後方。
      22：29
      被告陳豐文穿著白色外套並騎乘之乙車（車號787-EEM號
      ）出現於鏡頭右方即被告趙祐陞駕駛之丙車之右側並超越
      丙車往前行駛，後持續於慢車道右側行駛，且行駛於丁車
      後方。
      22：29～22：31
      甲車減速並靠道路右側行駛，後丁車自後方追撞甲車，被
      告吳怡潔及被害人往右傾斜，乙車亦隨後追撞上去，被告
      陳豐文及乙車向前傾斜，乙車後輪離地，被害人、被告吳
      怡潔及陳豐文均倒地。
      22：31～22：32
      丙車撞上倒地之被害人曾仁迪，後丙車煞車並停止移動。
       22：37～22：40
      被告陳豐文自丙車右方起身，並往道路右側走去，後消失
      於鏡頭中。
      22：42～22：54
      鏡頭右方即道路右側出現1臺黑色機車停在慢車道右側並
      停下觀望事發現場，後有另1臺機車自鏡頭中間出現，2臺
      機車往慢車道中間駛去。
      ～勘驗結束～
      是依丙車監視器所錄畫面（車前鏡頭）顯示：自影片開始
      （影像時間22:17）至肇事瞬間（22: 32 ），路側停車格
      位均未見任何停車足以影響其他公眾車輛通行，僅見機車
      甲、丁、乙車先後超越大客車，甲車減速往右慢駛，丁車
      自後撞擊甲車，乙車隨即撞上已肇事之丁車，丙車撞上倒
      地之被害人曾仁迪，亦堪認定。
  ４、再參諸被告吳怡潔於警、偵訊中供稱：「．．行駛至事故
      地點時，我發覺我騎太快我就慢慢減速，覺得路中間減速
      危險，所以往右邊靠並減速，突然就是感覺我車身有被碰
      撞，．．」（詳見98年度相字第1980號相驗卷第8頁）、
      「．．那時候我覺得自己騎太快，我沒有煞車，我慢慢往
      旁邊靠。」（詳見98相1980號卷第43頁）及於本院審理中
      供稱：「．．我騎在路上被後面追撞，我行駛在慢車道上
      ，我是直行，被告後面的車追撞．．我沒有驟然減速，我
      仍然在行駛中，稍微減速，慢慢往右，而且我有注意後方
      車輛，我有看後照鏡，我看到後車距離我還很遠．．」（
      詳見本院卷第106頁反面、108頁）等語；被告陳豐文於警
      訊中供稱以：「．．至事故地點時，我發現前面吳怡潔騎
      XOZ-499重機車與曾仁迪騎BZU-819重機車已經發生擦撞，
      我閃避不及撞上曾仁迪騎BZU-819重機車車尾倒地受傷。
      …我是機車前方與對方發生碰撞。」（詳見98相1980號卷
      第12─13頁），於本院審理中供稱：「．．當我騎到該路
      段時，就發現前方有車輛肇事，我當時要煞車，但已經反
      應不及。．．」（詳見本院卷第106頁反面）等語；被告
      趙祐陞於警訊中供稱：「．．．行駛至快接近事故地點時
      ，分別有三輛機車從我右方超越速度很快，突然這三輛機
      車分別在我右前方發生碰撞，．．BZU-819重機車遭碰撞
      後飛來我公車車頭前行駛路徑上，．．」（詳見98相1980
      號卷第17頁）及於本院審理中供稱：「．．當時我前面都
      沒有車，他們的車超過我，然後超過我2公尺左右，被害
      人就突然倒地，倒在我的行車方向的前面，我來不及煞車
      ，就撞到了。．．被害人的車原本騎在我的車右邊，他是
      車禍後，往安全島這個方向倒下，倒在我的行車方向前面
      。」（詳見本院卷第106頁反面）等語。依上開現場圖、
      現場照片、行車紀錄器勘驗結果及被告吳怡潔、陳豐文、
      趙祐陞供述情節，本件甲、丁、乙、丙車原均在慢車道行
      駛，且行駛中，甲、丁、乙車於肇事地點前，紛紛靠右行
      駛超過丙車，惟丁車於甲車減速緩慢靠右行駛過程中，因
      未注意車前狀況，且未與前車即甲車保持安全距離，逕自
      後追撞甲車而發生第1次追撞；又被告陳豐文所駕駛之乙
      車行駛在甲、丁車之後，本應注意車前狀況，並與前車即
      丁車保持安全距離，惟依行車紀錄器勘驗結果乙車與丁車
      顯未保持安全距離，於甲、丁發生事後，即撞擊丁車，致
      丁車之駕駛即被害人曾仁迪往左傾倒至被告趙祐陞行駛路
      線上，致原本靠左行駛之丙車瞬即撞擊丁車及被害人曾仁
      迪，使被害人曾仁迪受傷死亡。是本件肇事之發生實係被
      害人曾仁迪騎乘丁車，於超越丙車往前行駛，而行駛於甲
      車後方時，於被告吳怡潔之甲車減速並靠道路右側行駛時
      ，被害人曾仁迪騎乘之丁車未注意車前狀況，且未保持安
      全距離，以致於自後方追撞甲車而肇事，被害人曾仁迪有
      所過失，自屬無疑；且第1次撞擊使被告吳怡潔及被害人
      曾仁迪往右傾斜，而隨行於丁車之後被告陳豐文駕駛之乙
      車，亦未注意車前狀況，且未保持安全距離以致於自後方
      追撞丁車，致被害人曾仁迪往左傾倒而跌在丙車行進之路
      線上，恰丙車駛至，以致於被害人曾仁迪遭丙車撞擊死亡
      無誤，被告陳豐文駕駛乙車未注意車前狀況，且未保持安
      全距離以致於自後方追撞丁車，就肇之發生，亦有所過失
      。況本件肇事責任經先後送臺灣省臺中市區車輛行車事故
      鑑定委員會及國立交通大學鑑定，亦均認被告陳豐文未注
      意車前狀況、未保持安全距離撞前車為肇事原因（被害人
      曾仁迪亦有同樣之肇責，惟此不影響被告陳豐文有過失責
      任之認定，附此敘明），有臺灣省臺中市區車輛行車事故
      鑑定委員會臺中市區990155案鑑定意見書1份（見98相
      1980號卷69─70頁）、國立交通大學行車事故鑑定意見書
      1份（見本院卷75─76頁）在卷可稽。是本件肇事之發生
      被害人曾仁迪與被告陳豐文均有過失，自堪以認定。
  ５、至於本案固曾經檢察官函請臺灣省車輛行車事故鑑定委員
      會覆議，經該鑑定委員會料研議結論「吳怡潔駕駛重機車
      （甲車）向右偏靠未注意右後直行車動態，為肇事主因；
      曾仁迪駕駛重機車（丁車）未充分注意車前狀況為肇事次
      因；被告陳豐文、趙祐陞無過失云云，有該會覆議字第
      990849號覆議意見書1份（見98相1980號卷77─78頁）可
      參，然被告吳怡潔所駕駛之甲車，本行駛在曾仁迪駕駛之
      丁車及被告陳豐文駕駛之乙車前方，而該行車道路為慢車
      道，機、汽車可併行，被告吳怡潔駕駛之甲車於超越被告
      趙祐陞駕駛之丙車，思及應靠右緩駛，乃減速緩緩靠右行
      駛，甲車未驟然減速，亦無駛出路面邊緣，且非變換車道
      ，更非向右靠停，自無打右方向燈及做右靠之手勢之義務
      ，更無須注意兩車併行之間距，且曾仁迪所駕駛之丁車並
      非與甲車併駛，丁車亦無超車之行為，甲車減速緩緩靠右
      行駛自無違反注意義務之情事；反觀被告陳豐文所駕駛之
      乙車，行駛在丁車之後，本應注意車前狀況且減速慢行與
      前車保持安全距離，然被告陳豐文未注意車前狀況，且未
      減速慢行與前車保持安全距離致生本件死亡車禍，其過失
      責任明顯，是上開覆議字第990849號覆議意見書之結論與
      事實不符，自難為被告陳豐文有利之認定，併此敘明。
（三）又被害人曾仁迪確因本案車禍受有頭部外傷及前胸、腹部
      挫傷併骨盆骨折，經送醫救治後仍因多器官衰竭及敗血性
      休克死亡，亦經臺灣臺中地方法院檢察署檢察官督同法醫
      相驗屬實，並製有相驗屍體證明書、檢驗報告書各1份（
      見98相1980號卷，第47-52頁）在卷足憑，且有行政院國
      軍退除役官兵輔導委員會臺中榮民總醫院死亡證明書1份
      （見98相1980號卷，第46頁）附卷可稽，是被害人曾仁迪
      之死亡結果與被告陳豐文之過失間，確有相當因果關係存
      在。
（四）綜上所述，被告陳豐文就本案車禍之發生自應負過失責任
      ，且其過失行為與被害人曾仁迪之死亡結果間，存有相當
      因果關係，其犯罪事證已臻明確，犯行應堪認定，應予依
      法論科。
二、查被告陳豐文駕車肇事致人於死，核係犯刑法第276條第1項
    之過失致死罪。又被告陳豐文隨即於犯罪被發現前，對前往
    處理車禍之警員自首，表示願意接受裁判，有被告陳豐文之
    臺中市警察局第六分局道路交通事故肇事人自首情形紀錄表
    1份（見99偵18062號卷第56頁）在卷可稽，足認被告陳豐文
    係自首而接受裁判，核與自首要件相符，應依刑法第62條前
    段規定減輕其刑。爰審酌被告陳豐文於事後已與被害人家屬
    達成和解同意賠償損害，業據告訴代理人所陳明，且有如附
    件所示之和解書1份，在卷可憑，兼衡其過失程度，被害人
    家屬所受傷痛程度，與犯後未能坦承過失犯行等一切情狀，
    量處如主文所示之刑，並諭知易科罰金之折算標準，以示懲
    儆。
三、再查，被告陳豐文前未曾受有期徒刑以上刑之宣告，有臺灣
    高等法院被告前案紀錄表一份在卷可憑，其因一時疏失，致
    罹刑章，且事後已與被害人家屬達成和解，同意賠償100萬
    元之損失，其經此偵審科刑之教訓後，當知所警惕，信無再
    犯之虞，本院因認上開對其所宣告之刑，以暫不執行為適當
    ，爰併諭知緩刑3年，以啟自新。另並命被告陳豐文應依其
    與告訴人曾廖妙（即死者曾仁迪之母）於101年5月3日所簽
    訂和解書（如附件）所載之和解條件，給付予曾廖妙，若被
    告陳豐文有違反上開所定負擔情節重大者，檢察官得依法聲
    請撤銷緩刑，附此敘明。
乙、無罪部分：
一、公訴意旨另以：被告趙祐陞為任職臺中汽車客運股份有限公
    司之司機，平日以駕駛營業用大客車載客為業，為從事駕駛
    業務之人。被告吳怡潔、趙祐陞就前述被害人曾仁迪肇事致
    死之事實，被告吳怡潔本應注意在單行道行駛時，應在車道
    內按遵行方向順序行駛，除起駛、準備停車或臨時停車外，
    不得駛出路面邊緣，除遇突發狀況必須減速外，不得任意驟
    然減速，前車如需減速暫停，駕駛人應預先顯示燈光或手勢
    告知後車；行駛時，駕駛人應注意兩車併行之間隔，並隨時
    採取必要之安全措施；被告趙祐陞本應注意駕駛車輛，在同
    一車道行駛時除擬超越前車外，後車與前車之間應保持隨時
    可以煞停之距離；應注意車前狀況，並隨時採取必要之安全
    措施；趙祐陞並應注意在設有快慢車道分隔線之慢車道，時
    速不得超過每小時40公里，以避免危險之發生；被告吳怡潔
    竟疏未在前開慢車單行道內按遵行方向直駛，且未注意兩車
    併行間隔持續靠右行駛，復未預先顯示燈光或手勢告知後車
    ，即驟然慢速靠右行駛至路邊。適被害人曾仁迪騎乘丁車行
    駛於同上路段，亦疏未注意車前狀況，致甲車與丁車發生碰
    撞，2人、車因此撞擊而停止、傾斜，此際後方騎乘乙車之
    被告陳豐文，復未注意車前狀況並保持可以煞停之距離，致
    其所騎乘之乙車自後方追撞正傾倒之丁車，使被害人曾仁迪
    受第2次撞擊後倒地。旋被告趙祐陞疏未注意車前狀況及保
    持隨時可以煞停距離等必要安全措施、貿然以超越每小時40
    公里速限直行，致丙車以車頭自丁車後方撞及倒地之曾仁迪
    ，使曾仁迪因而死亡，因認被告吳怡潔、趙祐陞依序分別涉
    有刑法第276條第1項過失致死、同條第2項業務過失致死之
    罪嫌等語。
二、按犯罪事實應依證據認定之，無證據不得認定犯罪事實；又
    檢察官就被告犯罪事實，應負舉證責任，並指出證明之方法
    ，刑事訴訟法第154條第1項、第161條第1項分別定有明文。
    復按認定犯罪事實所憑之證據，雖不以直接證據為限，間接
    證據亦包括在內；然而無論直接或間接證據，其為訴訟上之
    證明，須於通常一般之人均不致有所懷疑，而得確信其為真
    實之程度者，始得據為有罪之認定；檢察官對於起訴之犯罪
    事實，應負提出證據及說服之實質舉證責任；倘檢察官所提
    出之證據，不足為被告有罪之積極證明，或其指出證明之方
    法，無從說服法院以形成被告有罪之心證，基於無罪推定之
    原則，自應為被告無罪判決之諭知，此有最高法院76年臺上
    字第4986號判例、92年臺上字第 128號判例意旨可參。又按
    所謂相當因果關係，係指依經驗法則，綜合行為當時所存在
    之一切事實，為客觀之事後審查，認為在一般情形下，有此
    環境、有此行為之同一條件，均可發生同一之結果者，則該
    條件即為發生結果之相當條件，行為與結果即有相當之因果
    關係。反之，若在一般情形下，有此同一條件存在，而依客
    觀之審查，認為不必皆發生此結果者，則該條件與結果不相
    當，不過為偶然之事實而已，其行為與結果間即無相當因果
    關係，最高法院著有 76年台上字第192號判例意旨可供參佐
    。
三、訊據被告吳怡潔、趙祐陞固均坦承於前揭時間，分別駕駛甲
    車、丙車（營業大客車）行經肇事地點，並與被害人曾仁迪
    發生碰撞之事實不諱，惟堅詞否認有何過失致死之犯行，被
    告吳怡潔辯稱：伊行駛在單線慢車道上直行，伊是第一台車
    被後車追撞，伊沒有驟然減速，在行駛中稍微減速慢慢往右
    ，依然在直線上行駛，沒有要向右停靠，不需要打方向燈，
    且有注意後方車輛，伊看後照鏡，後車距離伊還很遠，伊沒
    有過失等語；被告趙祐陞辯稱：當時伊車前原本都沒有車，
    被害人等人之機車自右邊行駛超過伊車，超過2公尺左右，
    被害人就突然倒地，倒在伊的行車方向的前面，伊來不及煞
    車，就撞到了等語。被告趙祐陞之辯護人蔣志明律師為被告
    趙祐陞辯護稱：本件從車禍發生經過看，在發生之前，甲、
    乙、丁機車相繼從大客車右方超越大客車到其前方，大約在
    8 公尺距離，先後發生追撞，因為被害人曾仁迪車在中間，
    追撞後，連人帶車倒在大客車前方，導致本件事故，被告趙
    祐陞當時已經有煞車，但因為事出突然，其無預見可能，故
    其並無防範義務，難以苛責被告趙祐陞沒有保持安全距離，
    被告趙祐陞當時車速約47公里，這也應該是該處是上坡所致
    ，縱使有違規超速情形，但是否就車禍之發生有因果關係，
    這也還需要作判斷，本件趙祐陞發生前方有車禍時，大約只
    有距離二個停車格距離，大約8公尺而已，只有約四分之三
    秒的反應時間，如果當時是40公里時速，要完全煞車，也需
    要17公尺左右距離，即便被告趙祐陞是以時速40公里行駛，
    也無法避免本件車禍發生，被告趙祐陞應無過失原因，故所
    以3次鑑定都認定被告趙祐陞無過失責任，請諭知被告趙祐
    陞無罪等語。經查：
（一）本件公訴人固認被告吳怡潔本應注意在單行道行駛時，應
      在車道內按遵行方向順序行駛，除起駛、準備停車或臨時
      停車外，不得駛出路面邊緣，除遇突發狀況必須減速外，
      不得任意驟然減速，前車如需減速暫停，駕駛人應預先顯
      示燈光或手勢告知後車；行駛時，駕駛人應注意兩車併行
      之間隔，並隨時採取必要之安全措施，且被告吳怡潔竟疏
      未在前開慢車單行道內按遵行方向直駛，且未注意兩車併
      行間隔持續靠右行駛，復未預先顯示燈光或手勢告知後車
      ，即驟然慢速靠右行駛至路邊。適被害人曾仁迪騎乘丁車
      行駛於同上路段，亦疏未注意車前狀況，致甲車與丁車發
      生碰撞，因認被告吳怡潔就本件肇事之發生，有過失責任
      等語，惟查：
  １、本件依前述之現場圖、現場照片、行車紀錄器勘驗結果及
      被告吳怡潔、陳豐文、趙祐陞供述情節，本件甲、丁、乙
      、丙車原均在慢車道行駛，且行駛中，甲、丁、乙車於肇
      事地點前，紛紛靠右行駛超過丙車，惟丁車於甲車減速緩
      慢靠右行駛過程中，因未注意車前狀況，且未與前車即甲
      車保持安全距離，逕自後追撞甲車而發生第1次追撞，按
      被告吳怡潔之甲車在單向慢車道行駛，其本應緩速直行，
      今其駕駛甲車在前，慢速靠右行駛，本無違規之處，是甲
      車僅是慢速靠右行駛，其未駛出路面邊緣，且無任意驟然
      減速，自無預先顯示燈光或手勢告知後車之義務；又甲車
      行駛在前，與丁車非併行，被告吳怡潔亦無應注意兩車併
      行間隔之義務，公訴人認被告吳怡潔有駛出路面邊緣、任
      意驟然減速、減速暫停等未按遵行方向直駛之行為，尚無
      可採。被告吳怡潔並無預先顯示燈光或手勢告知後車之義
      務，亦無應注意兩車併行間隔之義務，應可認定。又被告
      吳怡潔在前開慢車單向道內按遵行方向直駛，其無預先顯
      示燈光或手勢告知後車之義務，亦無應注意兩車併行間隔
      之義務，公訴人認被告吳怡潔有上開注意義務存在，且違
      反上開注意義務，有所過失，尚難遽採。按被告吳怡潔係
      直行車而遭後車（即丁車）過失追撞，其就肇事之發生並
      無過失責任，被告吳怡潔辯稱：其就本件肇事之發生並無
      過失，應屬可採。
  ２、又本件肇事責任經先後送臺灣省臺中市區車輛行車事故鑑
      定委員會及國立交通大學鑑定，亦均認被告陳豐文未注意
      車前狀況、未保持安全距離，追撞前車為肇事原因（被害
      人曾仁迪亦有同樣之過失肇責），有臺灣省臺中市區車輛
      行車事故鑑定委員會臺中市區990155案鑑定意見書1份（
      見98相1980號卷69─70頁）、國立交通大學行車事故鑑定
      意見書1份（見本院卷75─76頁）在卷可稽。是本件肇事
      之發生被害人曾仁迪與被告陳豐文均有過失，被告吳怡潔
      沒有過失，自堪以認定。公訴人認被告吳怡潔駕駛甲車有
      所過失，尚屬無法證明。
  ３、至於本案固曾經檢察官函請臺灣省車輛行車事故鑑定委員
      會覆議，經該鑑定委員會依卷附調查跡證資料研議結論「
      吳怡潔駕駛重機車（甲車）向右偏靠未注意右後直行車動
      態，為肇事主因；曾仁迪駕駛重機車（丁車）未充分注意
      車前狀況為肇事次因；被告陳豐文、趙祐陞無過失云云，
      已如前述，惟被告吳怡潔所駕駛之甲車，本行駛在曾仁迪
      駕駛之丁車及被告陳豐文駕駛之乙車前方，而該行車道路
      為慢車道，機、汽車可同行，被告吳怡潔駕駛之甲車於超
      越被告趙祐陞駕駛之丙車，思及應靠右緩駛，乃減速緩緩
      靠右行駛，甲車未驟然減速，亦無駛出路面邊緣，且非變
      換車道，更非向右靠停，自無打右方向燈及做右靠之手勢
      之義務，更無須注意兩車併行之間距，且曾仁迪所駕駛之
      丁車並非與甲車併駛，丁車亦無超車之行為，甲車減速緩
      緩靠右行駛自無違反注意義務之情事；反觀被告陳豐文所
      駕駛之乙車，行駛在丁車之後，本應注意車前狀況且減速
      慢行與前車保持安全距離，然被告陳豐文未注意車前狀況
      ，且未減速慢行與前車保持安全距離，致生本件死亡車禍
      ，其過失責任明顯，是上開覆議字第990849號覆議意見書
      之結論與事實不符，自難為被告吳怡潔有罪之認定，併此
      敘明。
（二）本件公訴人認被告趙祐陞本應注意駕駛車輛，在同一車道
      行駛時除擬超越前車外，後車與前車之間應保持隨時可以
      煞停之距離；應注意車前狀況，並隨時採取必要之安全措
      施；被告趙祐陞並應注意在設有快慢車道分隔線之慢車道
      ，時速不得超過每小時40公里，以避免危險之發生；被告
      趙祐陞疏未注意車前狀況及保持隨時可以煞停距離等必要
      安全措施、貿然以超越每小時40公里速限直行，致丙車以
      車頭自丁車後方撞及倒地之曾仁迪，使曾仁迪因而死亡，
      因認被告趙祐陞就本件肇事之發生，有過失責任等語。惟
      查：
  １、本件被告趙祐陞所駕駛之丙車，於肇事當時之時速依行車
      紀錄紙記載約為時速每小時自48公里，其後驟降至約42公
      里，再急減速至停止（參98相1980號卷第39頁行車紀錄紙
      影印本），且依行車紀錄器之錄影記錄，肇事時被告趙祐
      陞所駕駛之丙車約為每小時自48.3公里，被告趙祐陞於肇
      事時，駕駛之丙車有超速違規（超過市區時速40公里之規
      定）之情事固堪認定，惟本件依前述之現場圖、現場照片
      、行車紀錄器勘驗結果及被告吳怡潔、陳豐文、趙祐陞供
      述情節，本件甲、丁、乙、丙車原均在慢車道行駛，且行
      駛中，甲、丁、乙車於肇事地點前，紛紛靠右行駛超過丙
      車，顯見丙車本行駛在前，甲、丁、乙車於案發時車速應
      均快於丙車，且系爭慢車道雖為單向道路，惟其可容大客
      車與機車併行，此參諸甲、丁、乙車於案發前先後快速超
      越丙車即可知，又甲、丁、乙於超越丙車時，均靠右行駛
      ，而丙車行駛在左，按理如甲、丁、乙、丙車均按同向直
      行，丙車無追撞丁車之能，縱被告趙祐陞駕駛之丙車時速
      約為48公里，因甲、丁、乙車於案發時車速應均快於丙車
      ，且於超越丙車後，均在丙車右側直行，而非在丙車直行
      之車道上，丙車本不應發生追撞丁車之情事，是丙車之時
      速雖有超速之事實，然此非本件肇事發生之原因。
  ２、又依前述勘驗行車紀錄器之內容，於行車紀錄器時間22：
      29時，被告陳豐文穿著白色外套並騎乘之乙車出現於鏡頭
      右方即被告趙祐陞駕駛之丙車之右側，並超越丙車往前行
      駛，後持續於慢車道右側行駛，且行駛於丁車後方。於22
      ：29～22：31時，甲車減速並靠道路右側行駛，後丁車自
      後方追撞甲車，被告吳怡潔及被害人曾仁迪往右傾斜，乙
      車亦隨後追撞上去，被告陳豐文及乙車向前傾斜，乙車後
      輪離地，被害人曾仁迪、被告吳怡潔及陳豐文均倒地。於
      22 ：31～22：32時，丙車撞上倒地在其行車路線上之被
      害人曾仁迪，後丙車煞車並停止移動。按丙車與甲、丁、
      乙車分別本在車道左、右兩側直行，丙車雖在後，但與甲
      、丁、乙車本非屬直線前後車，僅因丙車於路過肇事地點
      時，往右傾斜之丁車再遭乙車自後追撞而使被害人曾仁迪
      跌落在丙車行車直線上，致遭丙車撞及死亡，審諸曾仁迪
      遭乙車追撞跌落丙車前方當下，丙車已到現場，丙車縱有
      煞車亦無法避免肇事之發生，顯見丙車在猝不及防之下撞
      及被害人曾仁迪，其縱有注意義務，亦無從注意，被告趙
      祐陞顯有不能注意之情事存在，自難課以過失之責任。被
      告趙祐陞辯稱：其就本件肇事之發生並無過失，亦屬可採
      。
  ３、另本件肇事責任經先後送臺灣省臺中市區車輛行車事故鑑
      定委員會、臺灣省車輛行車事故鑑定委員會及國立交通大
      學鑑定，亦均認被告趙祐陞本件肇事無肇事原因存在，有
      前述990155案鑑定意見書、覆議字第990849號覆議意見書
      及國立交通大學行車事故鑑定意見書各1份在卷可參，是
      本件肇事之發生被告趙祐陞沒有過失，亦堪以認定。
  ４、基上，被告趙祐陞對於被害人曾仁迪遭追撞而跌入其行車
      方向之前方車道內，此一無法預測之行為，縱使為相當之
      注意，勢必仍無法避免。則被害人曾仁迪之死亡結果，對
      於被告趙祐陞而言，實屬偶然之事實，揆諸前開說明，應
      認被告趙祐陞之行為與被害人曾仁迪之死亡之間，欠缺相
      當之因果關係。
四、茲綜合檢察官所提出之上開證據及卷內之所有直接及間接證
    據後，認為尚無法達到令通常一般之人均不致於有所懷疑，
    而得確信被告吳怡潔、趙祐陞確有檢察官所指上開過失致死
    及業務過失致死之犯行。此外，復查無其他積極之證據，足
    資證明被告吳怡潔、趙祐陞確有上開過失行為，揆諸首揭法
    條及判例、判決意旨，應認不能證明被告吳怡潔、趙祐陞犯
    罪，依法應均為被告吳怡潔、趙祐陞無罪之諭知。
據上論斷，應依刑事訴訟法第299條第1項前段、第301條第1項前
段，刑法第276條第1項、第62條前段、第41條第1項前段、第74
條第1款、第2項第3款，刑法施行法第1條之1第1項、第2項前段
，判決如主文。
本案經檢察官吳星瑩到庭執行職務。
中    華    民    國    100   年     6    月    1    日
                刑事第十一庭  審判長法  官  王金洲
                                    法  官  江奇峰
                                    法  官  吳昀儒
以上正本證明與原本無異。
如不服本判決應於收受判決後10日內向本院提出上訴書狀，並應
敘述具體理由；其未敘述上訴理由者，應於上訴期間屆滿後20日
內向本院補提理由書（均須按他造當事人之人數附繕本）「切勿
逕送上級法院」。
                                    書記官  謝明倫
中    華    民    國    100   年     6    月    1    日
附錄論罪科刑法條
中華民國刑法第276條第1項
（過失致死罪）
因過失致人於死者，處2年以下有期徒刑、拘役或2千元以下罰金
。